【裁判字號】    95,訴,329
【裁判日期】    950529
【裁判案由】    洗錢防制法
【裁判全文】
臺灣士林地方法院刑事判決               95年度訴字第329號
公  訴  人  臺灣士林地方法院檢察署檢察官
被      告  甲○○
上列被告因洗錢防制法案件，經檢察官提起公訴（94年度偵字第
6442號），被告為有罪之陳述，本院合議庭裁定由受命法官獨任
以簡式審判程序進行審理，並判決如下：
    主  文
甲○○幫助意圖為自己不法之所有，以詐術使人將本人之物交付
，處有期徒刑肆月，如易科罰金，以佰元折算壹日。
    事實及理由
一、甲○○其因失業，經濟困窘，於93年4 月初某日，經由報紙
    分類廣告內容中獲悉可利用出賣帳戶牟利，雖可預見將自己
    開設之金融帳戶（含存摺、提款卡、密碼、印鑑）等物提供
    他人使用，該他人極可能以該帳戶作為詐欺取財犯罪之工具
    ，竟以該廣告記載之聯絡方式接洽後，於93年4 月12日前往
    台北市北投區○○○路○ 段2 號臺北富邦商業銀行北投分行
    （下稱臺北富邦銀行）開立帳號第000000000000號帳戶後，
    隨即於93年4 月26日前某日與某真實姓名、年籍不詳之成年
    男子相約在台北縣竹圍捷運站附近，以新臺幣（下同）1,
    500 元之代價，將其所開戶之臺北富邦銀行帳戶之存摺、提
    款卡、印鑑及密碼，交予上開不詳身分男子。嗣有化名「強
    者」之不明人士，於93年4 月26日利用電腦設備連結網際網
    路，於網路天堂遊戲中，佯稱欲以新臺幣（下同）2,000 元
    之代價販賣7 百萬元之天幣，致使乙○○陷於錯誤，於同日
    下午1 時9 分許，前往臺南縣歸仁鄉第一商業銀行某分行（
    下稱第一銀行），並依「強者」之指示以自動付款機轉帳，
    而使其郵局帳戶存款9,983 元、99,830元轉出至甲○○之前
    開臺北富邦銀行帳戶內，另67,685元則轉出至蘇俊鴻（由檢
    察官另案偵辦）之玉山商業銀行樹林分行（下稱玉山銀行）
    第0000000000000 號帳戶內，乙○○因遲未收到所購買之天
    幣，方知受騙，經報警處理後，始循線查悉上情。
二、程序事項：
    被告甲○○所犯者非為死刑、無期徒刑、最輕本刑為3 年以
    上有期徒刑之罪或高等法院管轄第一審案件，其於準備程序
    進行中，先就被訴事實為有罪之陳述，經告知其簡式審判程
    序之旨，並聽取公訴人、被告之意見後，本院業已依刑事訴
    訟法第273 條之1 第1 項之規定，裁定由受命法官獨任以簡
    式審判程序進行本案之審理。
三、證據能力部分：
    按被告以外之人於審判外之言詞或書面陳述，除法律有規定
    者外，不得作為證據。前項規定，於法院以簡式審判程序或
    簡易判決處刑者，不適用之，刑事訴訟法第159 條定有明文
    。
四、證據名稱：
(一)被告之自白：被告甲○○於本院準備程序及審理中坦承出售
    上開帳戶資料予他人使用之事實（見本院95年5月15日訊問
    筆錄、審判筆錄參照），其上開任意自白核與下列事證相符
    ，自應採為證據。
(二)證人即被害人乙○○於警詢之指述（詳見偵查卷第29至32頁
    警詢筆錄）。
(三)第一銀行自動付款機交易明細表影本3 紙（見偵查卷第40頁
    ）。
(四)臺北富邦銀行一本萬利存款帳戶基本資料表、印鑑卡、存摺
    存戶內容查詢、對帳單各1 份（見偵查卷第33至35頁）。
五、論罪科刑：
(一)按金融帳戶為個人之理財工具，一般民眾皆可自由申請開設
    金融帳戶，並無任何特殊之限制，且得同時在不同金融機構
    申請多數存款帳戶使用，並無借用他人帳戶使用之必要。另
    「衡諸一般常情，任何人均可辦理金融帳戶存摺使用，如無
    正當理由，實無借用他人存摺使用之理，而金融存摺亦事關
    個人財產權益之保障，其專有性甚高，除非本人或與本人親
    密關係者，難認有何理由可自由流通使用該存摺，一般人均
    有妥為保管及防止他人任意使用之認識，縱特殊情況偶需交
    付他人使用，亦必深入瞭解用途及合理性，始予提供，且該
    等專有物品如落入不明人士手中，而未加以闡明正常用途，
    極易被利用為與財產有關之犯罪工具，此為吾人依一般生活
    認知所易於體察之常識，而有犯罪意圖者，非有正當理由，
    竟徵求他人提供帳戶，客觀上可預見其目的，係供為某筆資
    金之存入，後再行領出之用，且該筆資金之存入及提領過程
    係有意隱瞞其流程及行為人身分曝光之用意，一般人本於一
    般認知能力均易於瞭解」（最高法院93年度臺上字第31號判
    決意旨參照）。且邇來以電話、手機簡訊通知中獎、刮刮樂
    或其他類似之不法詐騙份子，為掩飾其等不法行徑，以避免
    執法人員循線查緝，經常利用他人存款帳戶、印章、提款卡
    暨密碼，以確保犯罪所得免遭查獲，類此案件在社會上層出
    不窮，亦屢經報章雜誌及其他新聞媒體再三披露，故避免此
    等專屬性甚高之物品被不明人士利用為與財產有關之犯罪工
    具，亦為一般生活認知所應有之認識。且一般人對自己之金
    融機構帳戶所用之存摺、提款卡、密碼及印鑑，均妥為保管
    ，恐被他人得知帳號或密碼後，有被冒領、或其他非法使用
    之虞。而本案被告因失業經濟困窘，貪圖小利，而以1,500
    元之代價將上開帳戶存摺、提款卡等物，交付不詳姓名之成
    年男子，衡之常情，被告當有預見該成年男子收購帳戶存摺
    、提款卡等物，應係用來作為非法之用，是被告理應有認識
    該人可能將帳戶用來作為犯罪之用，竟猶仍出售予該人並收
    取對價，是該收購帳戶之人將該帳戶用來供自己或他人作為
    詐欺取財之用，亦為被告所容忍及允許，亦即不違反被告之
    本意。且單憑上開被害人所述情節，固無法證明實施詐欺手
    法者即係被告本人，惟被害人金錢均係轉帳進入被告提供他
    人之帳戶，顯見向被害人施以詐術之歹徒，即係利用上開帳
    戶作為詐財之工具。而刑法上之故意，非僅指直接故意，尚
    包含間接故意（未必故意）。所謂之間接故意係指行為人對
    於構成犯罪事實，預見其發生而其發生並不違反其本意者而
    言，刑法第13條第2 項定有明文。又幫助犯之成立以行為人
    主觀上認識被幫助者正欲從事犯罪或係正在從事犯罪，且該
    犯罪有既遂之可能，而其行為足以幫助他人實現構成要件者
    ，即具有幫助故意，並不以行為人確知被幫助者係犯何罪名
    為必要（仍需在幫助犯罪之共同認識範圍內）。至於行為人
    在正犯實施犯罪前為幫助行為者，則構成事前幫助犯。被告
    將其所有之上開帳戶存摺、提款卡等物交付某不詳成年男子
    ，再由不明人士實施詐騙行為，縱無證據證明被告明知利用
    帳戶等物遂行犯罪者之行為態樣，亦即除可能供詐欺取財、
    恐嚇取財外，亦有可能遭從事擄人勒贖等重大犯罪，而有溢
    出被告原先幫助犯罪之共同認識範圍，然就該實施詐欺行為
    人嗣後將被告出售之帳戶供詐欺取財所得之用，顯不違反被
    告本意，被告自有幫助詐欺取財之未必故意。
(二)查被告基於幫助之犯意，提供上開帳戶、提款卡等物予某真
    實姓名不詳成年男子，再由該成年男子轉交不明人士以詐術
    使被害人陷於錯誤，而匯款至被告所提供之上開帳戶，是核
    被告所為，係犯幫助犯刑法第339 條第1 項之詐欺取財罪。
    公訴人認被告係犯刑法30條第1 項、洗錢防制法第9 條第1
    項之幫助洗錢罪嫌，尚有未洽（理由詳見後述六），惟其基
    本事實同一，且經本院於審判程序中已為罪名變更之告知並
    命辯論，爰依刑事訴訟法第300 條規定，變更起訴法條。又
    被告幫助他人犯前開罪名，爰依刑法第30條第2 項之規定，
    按正犯之刑減輕之。
(三)本院審酌被告時值年輕，不思以正當管道獲取金錢，其提供
    帳戶供詐騙行為人獲取犯罪所得之行為雖無足取，且嚴重影
    響社會秩序，然其係因貪獲小利，一時失慮始有上開犯行，
    惡性尚非重大，併其犯後坦承罪行、態度良好等一切情狀，
    量處如主文所示之刑，併諭知易科罰金之折算標準。
六、公訴人雖認被告上開出售帳戶之行為係觸犯刑法第30條第1
    項、洗錢防制法第9 條第1 項之幫助洗錢罪云云。惟查：
(一)惟按洗錢防制法之制定，旨在防止特定重大犯罪不法所得之
    資金或財產，藉由洗錢行為，諸如經由各種金融機關或其他
    交易管道，轉換成為合法來源之資金或財產，切斷資金與當
    初犯罪行為之關連性，隱匿犯罪行為或該資金不法來源之本
    質，使偵查機關無法藉由資金之流向追查犯罪行為人，其所
    保護之法益為國家對特定重大犯罪之追訴及處罰。又洗錢行
    為係指行為人為掩飾或隱匿自己重大犯罪所得財物或財產上
    之利益（洗錢防制法第2 條第1 款），或行為人掩飾、收受
    、搬運、寄藏、故買或牙保他人因重大犯罪所得財物或財產
    上之利益（同法第2 條第2 款）。除利用不知情之合法管道
    （如金融機關）為之外，其他使所得財物或利益之來源合法
    化，或改變該財物或利益之本質，以避免追訴處罰之掩飾、
    藏匿犯特定重大犯罪所得財產或利益之行為均屬之。若非先
    有犯罪所得或利益，再加以掩飾或隱匿，而係取得犯罪所得
    或利益之犯罪手段，或未合法化犯罪所得或利益之來源，而
    能一目了然來源之不法性，即非洗錢防制法所規範之對象。
    經查：本件係不明人士利用被告所提供之帳戶將詐欺所得之
    款項直接匯入該帳戶，其要求被害人將金錢匯入被告帳戶之
    行為，本為其實施詐欺行為之犯罪手段，並非於取得財物後
    ，另為掩飾、隱匿其詐欺所得之行為，亦非被告於該不明人
    士實施詐欺犯罪取得財物後，另由被告為之掩飾、隱匿行為
    ，此自被害人於接獲該不明人士「強者」表示欲出售天幣後
    ，被害人直接依指示將金錢匯入被告帳戶等情可得而知。且
    偵查機關得藉由被害人將款項匯入被告帳戶等情，一目了然
    資金來源之不法性，並得以追查資金之流向，資金與當初犯
    罪行為之關連性並未被切斷，與「掩飾」、「隱匿」之性質
    亦有不符，核與洗錢防制法第2 條規定之洗錢行為構成要件
    有間。
(二)次按洗錢防制法第2 條所稱：「洗錢，係指下列行為：一、
    掩飾或隱匿因自己重大犯罪所得財物或財產上利益者。二、
    掩飾、收受、搬運、寄藏、故買或牙保他人因重大犯罪所得
    財物或財產上利益者。」，而所謂重大犯罪，係指同法第3
    條第1項所列之12款罪名及同條第2項所列2款罪名犯罪所得
    在2,000 萬元以上者，至於刑法第339 條第1 項之詐欺取財
    罪，並非該法第3 條所列舉之重大犯罪。而本件被告販售存
    摺及提款卡與某真實姓名不詳成年男子，並由該成年男子親
    自或轉交不明人士詐騙他人財物，應僅能成立普通詐欺罪之
    幫助犯，已如前述，則本件正犯所為既非屬洗錢防制法第3
    條所稱之重大犯罪，自亦非該法所規範之洗錢犯行，檢察官
    援引為論罪法條法條，顯有誤會，併此說明。
七、應適用之法律：
    刑事訴訟法第273 條之1 第1 項、第299 條第1 項、第300
    條、第310 條之2 、第454 條，刑法第339 條第1 項、第
    30條、第41條第1 項，罰金罰鍰提高標準條例第1 條前段、
    第2 條。
八、如不服本件判決，得自收受判決送達之日起10日內，向本院
    提出上訴書狀，上訴於第二審法院。
本案經檢察官鄭嘉欣到庭執行職務。
中    華    民    國    95    年    5     月    29    日
                  刑事第二庭法  官  汪梅芬
以上正本與原本無異。
                            書記官  張成龍
中    華    民    國    95    年    5     月    29    日
附錄論罪法條：
中華民國刑法第339條
意圖為自己或第三人不法之所有，以詐術使人將本人或第三人之
物交付者，處5年以下有期徒刑、拘役或科或併科1千元以下罰金
。
以前項方法得財產上不法之利益或使第三人得之者，亦同。
前二項之未遂犯罰之。


司法院資訊處製作；財團法人民間司法改革基金會備份。
